【裁判字號】    98,訴,24
【裁判日期】    980821
【裁判案由】    分割共有物
【裁判全文】
臺灣宜蘭地方法院民事判決                98年度訴字第24號
原      告  甲○○
訴訟代理人  子○○
被      告  壬○○
訴訟代理人  癸○○
被      告  乙○○
            丁○○
            丙○○
            戊○○
            庚○○
                      之3號
兼上列2 人
共      同
訴訟代理人  己○○    住宜蘭縣.
上列當事人間分割共有物事件，本院於民國98年 7月30日言詞辯
論終結，判決如下：
    主      文
准原告與被告共有坐落宜蘭縣頭城鎮○○段六九一之一地號，地
目建，面積一三八點四一平方公尺；及同段六九一地號，地目建
，面積三八三點九七平方公尺之土地准予變賣，所得價金由兩造
按如附表所示之應有部分比例分配之。
訴訟費用由兩造按如附表所示之應有部分比例負擔。
    事實及理由
一、本件被告乙○○，未於言詞辯論期日到場，核無民事訴訟法
    第386 條各款所列情形，爰依原告之聲請，由其一造辯論而
    為判決。
二、原告主張：坐落宜蘭縣頭城鎮○○段691之1地號土地，地目
    建，面積138.41平方公尺；及同段691 地號土地，地目建，
    面積383.97平方公尺等兩筆土地（以下簡稱系爭土地）為兩
    造所共有，應有部分之比例詳如附表所示。系爭土地依其使
    用目的並無不能分割之限制，且兩造亦無禁止分割之約定，
    然未能達成協議分割，為此依民法第823條第1 項、第824條
    第2 項之規定起訴請求裁判分割。又系爭土地地目均為建，
    然使用分區不同，惟基於便利考量，倘採原物分割，希能合
    併分割如附圖所示，其編號１部分分歸原告取得、編號２部
    分分歸被告壬○○取得、編號３部分分歸被告乙○○取得、
    編號４至８部分分歸被告丁○○等5 人取得，並繼續維持共
    有。前開原物分割之分配位置係共有人間很早就曾口頭協商
    過要如此處理。惟因被告乙○○早年曾同意訴外人在系爭土
    地上蓋房子（即附圖編號Ｄ所示建物，門牌號碼為宜蘭縣頭
    城鎮○○路○ 段11及13號未辦保存登記建物，現分屬訴外人
    林浩郁、辛○○所有），但坐落基地面積超過被告乙○○得
    分配之面積；另被告壬○○係在系爭土地上設有地上權，其
    原在如附圖所示編號Ｂ之位置建有門牌號碼宜蘭縣頭城鎮○○路○ 段17號之建物，但已拆除現為水泥地，其子即訴外人
    康政煌、癸○○則在如附圖編號Ｃ所示位置建有2 層樓之建
    物，使用面積亦有逾越被告壬○○得分配之面積，故如採原
    物分割，恐前開建物有部分會坐落到他共有人分得之部分，
    然兩造均不願採價差補償，故如鈞院認原物分割顯有困難，
    亦同意變價分割，依原共有比例分配價款等語。並聲明：請
    准將兩造共有系爭土地以予合併分割。其分割方法如附圖所
    示：編號１部分面積130.59平方公尺分歸原告取得、編號２
    部分面積174.13平方公尺分歸被告壬○○取得、編號３部分
    面積87.06 平方公尺分歸被告乙○○取得、編號４至８部分
    面積合計130.6平方公尺分歸被告丁○○等5人取得，並繼續
    維持共有。
二、被告方面：
(一)被告壬○○部分：同意分割，雖然伊兒子所有建物，有部分
    會坐落到被告乙○○分得之土地，但使用面積並未超過其設
    定之地上權面積，故仍希望採原物分割，並同意原告之分割
    方案；另附圖編號Ｄ所示建物確實是被告乙○○同意他人所
    興建，並沒有經過其他共有人之同意等語。
(二)被告丁○○、丙○○、戊○○、己○○、庚○○部分：對原
    告訴請分割沒有意見，若採原物分割時希望能合併分割不要
    細分，伊等願意繼續維持共有，但是伊等分得土地上有第三
    人的建物，該建物是經過被告乙○○同意而興建，但是被告
    乙○○同意訴外人蓋的房子超過他自己的持分，所以會影響
    到伊等權益，此對伊等不公平，不希望價差補償，但是也不
    知道如何公平處理，所以希望能夠採取變價分割之方式等語
    。
(三)被告乙○○部分未於言詞辯論期日到場，然據其所提出書狀
    略為：同意原告之分割方案等語。
四、兩造不爭執之事實：
(一)坐落宜蘭縣頭城鎮○○段691之1地號，地目建，面積138.41
    平方公尺；及同段691地號土地，地目建，面積383.97 平方
    公尺等兩筆土地為兩造所共有，應有部分之比例詳如附表所
    示。
(二)被告壬○○於45年間以在系爭土地上有建築改良物為目的，
    而就前開兩筆土地設定取得地上權。
(三)系爭土地上，現坐落有如附圖編號Ｄ所示之未辦保存登記建
    物（門牌號碼為宜蘭縣頭城鎮○○路○ 段11及13號，依房屋
    稅籍資料所示其納稅義務人分別為訴外人林浩郁、辛○○所
    有），及如附圖編號Ｃ所示之2 層樓未辦保存登記建物（據
    被告壬○○稱為其子康政煌、癸○○所有）。
五、得心證之理由：
(一)按「共有物之分割，依共有人協議之方法行之。」、「分割
    之方法不能協議決定，或於協議決定後因消滅時效完成經共
    有人拒絕履行者，法院得因任何共有人之請求，命為下列之
    分配：一、以原物分配於各共有人。但各共有人均受原物之
    分配顯有困難者，得將原物分配於部分共有人。二、原物分
    配顯有困難時，得變賣共有物，以價金分配於各共有人；或
    以原物之一部分分配於各共有人，他部分變賣，以價金分配
    於各共有人。」、「以原物為分配時，如共有人中有未受分
    配，或不能按其應有部分受分配者，得以金錢補償之。」、
    「以原物為分配時，因共有人之利益或其他必要情形，得就
    共有物之一部分仍維持共有。」民國98年1 月23日經總統令
    修正公布並自公布後6個月開始施行之民法第824條第1 項、
    第2項、第3項分別定有明文。其立法（即修正）理由謂：「
    現行條文第2 項規定之裁判上共有物分割方法，過於簡單，
    致社會之經濟或共有人個人利益，常無以兼顧，實務上亦頗
    為所苦，為解決上述問題，爰參照德國民法第753條第1項、
    瑞士民法第651條第2項及日本民法第258條第2項等立法例，
    將裁判上之分割方法作如下之修正：原則上以原物分配於各
    共有人。以原物分配如有事實或法律上之困難，以致不能依
    應有部分為分配者，得將原物分配於部分共有人，其餘共有
    人則受原物分配者之金錢補償；或將原物之一部分分配予各
    共有人，其餘部分則變賣後將其價金依共有部分之價值比例
    妥為分配；或變賣共有物，以價金分配於各共有人。法院為
    上述分割之裁判時，自應斟酌共有人之利害關係、共有物之
    性質、價格及利用效益等，以謀分割方法之公平適當。」。
    是分割共有物時，法院應參酌當事人之聲明、共有物之性質
    、經濟效用及全體共有人利益等公平決之。
(二)經查，坐落宜蘭縣頭城鎮○○段691之1地號，地目建，面積
    138.41平方公尺；及同段 691地號，地目建，面積383.97平
    方公尺之2 筆土地，乃為兩造所共有，應有部分之比例詳如
    附表所示。前開土地乃位於東北角海岸風景特定區，其中69
    1地號為「景觀保護區」，另691之1 地號為「道路用地」，
    依其使用目的並無不能分割之限制，且兩造亦無禁止分割之
    約定，然未能達成協議分割之事實，乃為兩造所不爭執，並
    有土地登記謄本及宜蘭縣頭城鎮公所98年7月9日頭鎮工字第
    0980 009463號函在卷可按（詳卷附97年度宜調字第132號調
    解卷宗第10至15頁、本件卷宗第113 頁），堪信屬實。則原
    告提起本件訴訟訴請判決分割系爭共有土地，核與前開規定
    相符，應予准許。
(三)次查，前開土地乃位於頭城鎮北關風景區入口之對面，直接
    臨接濱海路4 段之馬路（為台九省道，即俗稱之北部濱海公
    路），其上現坐落有如附圖編號Ｄ所示之未辦保存登記建物
    （門牌號碼為宜蘭縣頭城鎮○○路○ 段11及13號，依房屋稅
    籍資料所示其納稅義務人分別為訴外人林浩郁、辛○○所有
    ），及如附圖編號Ｃ所示之2 層樓未辦保存登記建物（據被
    告壬○○稱為其子康政煌、癸○○所有）；餘為菜圃（即附
    圖所示Ａ部分，為土丘）、水泥地（即附圖所示Ｂ部分，被
    告壬○○在系爭土地上設有地上權，原於此處建有門牌號碼
    宜蘭縣頭城鎮○○路○ 段17號之建物，但已拆除而為水泥地
    ）及荒地（即附圖所示Ｅ部分）之事實，業經本院至現場勘
    驗屬實，製有勘驗筆錄（含現場照片）在卷可按（詳卷宗第
    67至76頁），並囑託宜蘭縣宜蘭地政事務所為測量，製有複
    丈成果圖為佐（詳卷宗第88至90頁），且為兩造所不爭執。
    又原告主張兩造原就系爭土地之分配位置有口頭協議存在，
    其分配順序如附圖所示，此乃為到庭之被告所不爭執，尚堪
    採信為真實。惟本件如採上述原物分割之方式予以分割（即
    附圖所示方案），自北而南依序分為原告、被告壬○○、乙○○及己○○等5人之4個區塊為分割，將造成被告壬○○（
    兼地上權人）之子康政煌、癸○○所有如附圖編號Ｃ所示之
    2 層樓未辦保存登記建物，有部分會坐落於被告乙○○分得
    之土地上；另訴外人所有如附圖編號Ｄ所示之未辦保存登記
    建物（門牌號碼為宜蘭縣頭城鎮○○路○ 段11及13號，依房
    屋稅籍資料所示其納稅義務人分別為訴外人林浩郁、辛○○
    所有）坐落於被告乙○○及被告己○○等5 人所分得之土地
    ，均將造成建物所有人與土地所有人（或關係人）分離之不
    利益。再者，前開訴外人所有之1 層平房，據原告及被告壬○○、己○○等兄弟5 人之主張，雖均謂係被告乙○○早年
    曾同意訴外人在系爭土地上所蓋之房子，但實際坐落基地面
    積已超過被告乙○○應得分配之面積等語在卷，然此並未獲
    被告乙○○之承認，且訴外人林浩郁、辛○○經以證人身分
    通知到院，亦未到庭證述其占有使用之權源，則前開主張是
    否屬實，已有不明。再者，縱認原告及被告壬○○、己○○
    等兄弟5人前述主張為真實，然被告己○○等兄弟5人既非前
    同意該訴外人興建建物之人者，卻由渠等分得現存有訴外人
    建物，而有地上物占用、無法實際使用，須另透過訴訟或其
    他方式以排除占有之土地，該不利益分由渠等單獨承受，亦
    顯對之有所不利，縱渠等分得之土地面積並無短少，然其土
    地因有訴外人之建物坐落，顯會造成價值之貶損，而有失分
    割共有物應以公平分配為分割原則之主要意旨，而有所不當
    。故本件如採原物分割，自應涉及價差補償之適用，然就此
    原告及到庭之被告均陳明不願價差補償（而無人願繳費送請
    鑑定），但也不知道如何公平處理；且除被告壬○○及未曾
    到庭之被告乙○○外，其餘共有人復陳明均稱倘因上故致原
    物分割有不當時，均同意採變價分割等語在卷（詳卷宗第10
    2、116頁）。是本院基於上情，並審酌兩造之公平利益及顧
    及社會資源與經濟效益，認本件如採原物分配之方式，須有
    價差補償之適用，方屬公允，然因兩造均不願負擔費用送鑑
    定以明其價差數額，而為適當之補償，致原物分割顯有困難
    ；另依民法第824 條所定之裁判分割方法，除上述原物分割
    暨價差補償外，亦僅能將「全部」共有物分配予「部分」共
    有人，其餘共有人另給予補償（即適用民法第824條第2項第
    1款及第3項之規定）；或部分共有物原物分割、部分共有物
    變價分割予「全部」共有人（即民法第824條第2 項第2款規
    定），尚無從將部分共有物以原物分割之方式分配給「部分
    」共有人，其餘共有物採變價分割方式分配予部分或全部共
    有人之分割方式（例如僅將系爭編號Ｃ之建物基地分歸被告
    壬○○取得，其餘土地則採變價分割由部分或全部共有人按
    比例分配價金）。加以，多數共有人均陳明本件如因地上物
    之原因致未能妥適原物分割時，均同意採變價分割方式，由
    兩造按各自應有比例予以分配價金等語在卷，故認系爭土地
    應以適用民法第824條第2項第2款前段：「原物分配顯有困
    難時，得變賣共有物，以價金分配於各共有人」之變價分割
    方式為可採。
(三)綜上所述，兩造共有坐落宜蘭縣頭城鎮○○段691之1地號，
    地目建，面積138.41平方公尺；及同段691 地號，地目建，
    面積383.97平方公尺之土地准予變賣，所得價金由兩造按如
    附表所示之應有部分比例分配之。
六、訴訟費用負擔之依據：按分割共有物事件本質上並無訟爭性
    ，兩造本可互換地位，由任一共有人起訴請求分割，實質上
    並無何造勝敗之問題，本件關於分割共有物之訴訟費用（含
    法定裁判費及測量費等），由何造當事人負擔訴訟費用均顯
    失公平，爰酌由兩造各依所有之應有部分比例分擔，而依民
    事訴訟法第80條之1裁定如主文第二項所示。
中    華    民    國    98    年    8     月    21    日
                  臺灣宜蘭地方法院民事庭
                      法  官  林翠華
正本係照原本作成
如對本判決上訴，須於判決送達後20日內向本院提出上訴狀（須
附繕本）
中    華    民    國    98    年    8     月    21    日
                      書記官  林秀麗
附表：
┌────────┬────────┐
│ 當事人姓名     │應有部分之比例  │
├────────┼────────┤
│ 1.原告甲○○   │    4分之1      │
├────────┼────────┤
│ 2.被告乙○○   │   12分之2      │
├────────┼────────┤
│ 3.被告壬○○   │    3分之1      │
├────────┼────────┤
│ 4.被告己○○   │   20分之1      │
├────────┼────────┤
│ 5.被告丁○○   │   20分之1      │
├────────┼────────┤
│ 6.被告丙○○   │   20分之1      │
├────────┼────────┤
│ 7.被告戊○○   │   20分之1      │
├────────┼────────┤
│ 8.被告庚○○   │   20分之1      │
└────────┴────────┘


司法院資訊處製作；財團法人民間司法改革基金會備份。
